【裁判字號】    89,上,208
【裁判日期】    901127
【裁判案由】    分割共有物
【裁判全文】
臺灣高等法院高雄分院民事判決  八十九年度上字第二○八號
      上  訴  人        庚○○.
      上  訴  人        辛○○.
                        癸○○.
                        程寓.
      訴訟代理人        丑○○.
      上  訴  人        丁○○.
                        戊○○.
                        乙○○.
                        甲○○.
                        寅○○.
                        卯○○.
                        己○○.
                        壬○○.
                        丙○○.
右當事人間請求分割共有物事件，上訴人庚○○與對造上訴人辛○○、程寓、丁○
○對於中華民國八十九年一月十八日臺灣屏東地方法院八十八年度訴字第七九八號第
一審判決提起上訴，本院判決如左：
      主      文
原判決廢棄。
兩造共有坐落屏東縣屏東市○○段二七０－二地號面積０．０八八一公頃土地，依下
列方法分割：如附圖所示編號（Ａ）部分面積０．０一五０公頃分歸上訴人辛○○按
應有部分一四五分之三三、上訴人癸○○按應有部分一四五分之一一二保持共有；編
號（Ｂ）部分面積０．００八八公頃分歸上訴人己○○所有；編號（Ｃ）部分面積０
．０一三四公頃及編號（Ｅ）部分面積０．０一九七公頃分歸上訴人庚○○所有；編
號編號（Ｄ）部分面積０．０一六三公頃分歸上訴人丁○○所有；編號（Ｆ）部分面
積０．０一一一公頃分歸上訴人程寓所有；編號（Ｈ）部分０．０００六公頃分歸
上訴人戊○○、乙○○及甲○○各按應有部分三分之一保持共有；編號（Ｇ）部分面
積０．００三二公頃分歸兩造按應有部分上訴人庚○○一八一六０分之六二九三、上
訴人戊○○、乙○○及甲○○各二七二四分之二二、寅○○九０八分之三、卯○○九
０八分之一０、己○○九０八分之八七、辛○○九０八分之三三、壬○○一八一六０
分之一一、子○○九０八分之一一三、丙○○九０八０分之四五八、丁○○九０八０
分之一六七０及癸○○九０八分之一一二共有。上訴人庚○○應補償上訴人戊○○、
乙○○、甲○○各參萬壹仟陸佰肆拾柒元，應補償上訴人寅○○壹萬伍仟捌佰貳拾參
元，應補償上訴人卯○○柒萬壹仟貳佰零肆元，應補償上訴人丙○○參拾參萬貳仟貳
佰捌拾肆元；上訴人己○○應補償上訴人戊○○、乙○○、甲○○各陸仟伍佰拾伍元
，應補償上訴人寅○○參仟貳佰伍拾捌元，應補償上訴人卯○○壹萬肆仟陸佰陸拾元
，應補償上訴人丙○○陸萬捌仟肆佰拾貳元；上訴人子○○應補償上訴人戊○○、乙
○○、甲○○各肆仟陸佰伍拾肆元，應補償上訴人寅○○貳仟參佰貳拾柒元，應補償
上訴人卯○○壹萬零肆佰柒拾壹元，應補償上訴人丙○○肆萬捌仟捌佰陸拾伍元；上
訴人癸○○應補償上訴人戊○○、乙○○、甲○○各壹萬零貳佰參拾捌元，應補償上
訴人寅○○伍仟壹佰貳拾元，應補償上訴人卯○○貳萬參仟零參拾柒元，應補償上訴
人丙○○壹拾萬柒仟伍佰零肆元；上訴人辛○○應補償上訴人戊○○、乙○○、甲○
○各貳仟柒佰玖拾貳元，應補償上訴人寅○○壹仟參佰玖拾陸元，應補償上訴人卯○
○陸仟貳佰捌拾參元，應補償上訴人丙○○貳萬玖仟參佰貳拾元；上訴人丁○○應補
償上訴人戊○○、乙○○、甲○○各肆仟陸佰伍拾肆元，應補償上訴人寅○○貳仟參
佰貳拾柒元，應補償上訴人卯○○壹萬零肆佰柒拾壹元，應補償上訴人丙○○肆萬捌
仟捌佰陸拾伍元。
第一、二審訴訟費用由上訴人庚○○負擔一八一六０分之六二九三，戊○○、乙○○
及甲○○各負擔二七二四分之二二，寅○○負擔九０八分之三，卯○○負擔九０八分
之一０，己○○負擔九０八分之八七，辛○○負擔九０八分之三三，壬○○負擔一八
一六０分之一一，子○○負擔九０八分之一一三，丙○○負擔九０八０分之四五八，
丁○○負擔九０八０分之一六七０及癸○○負擔九０八分之一一二。
      事      實
甲、上訴人庚○○方面：
一、聲明：求為判決：(一)原判決廢棄。(二)另為適當之分割方法。
二、陳述：除與原判決之記載相同，茲予引用外，補稱：
  (一)原審將原判決附圖所示（Ａ）部分面積０‧０一五六公頃分歸癸○○所有，則戊
    ○○、乙○○、甲○○位於屏東市○○段二七一地號之房屋即無通路，因之，上
    述編號（Ａ）之土地自應再分割一部分（即附圖（Ｈ）部分）分歸戊○○、乙○
    ○、甲○○共有，以利其渠等通行。
  (二)另原審將原判決附圖所示編號（Ｇ）部分面積０‧００三二公頃分歸兩造保持共
    有，惟上訴人庚○○及戊○○、乙○○、甲○○、子○○、丁○○、丙○○、癸
    ○○皆無利益（用不到該土地通行），僅本件原審分割到土地之己○○及未分配
    到土地（領取補償費者）之卯○○、寅○○、辛○○、壬○○有其利益（卯○○
    、寅○○、辛○○、壬○○在公館段二七０之一、二七０之三土地有房屋需通行
    Ｇ部分土地），因之，編號（Ｇ）之部分自以分歸卯○○、己○○、寅○○、辛
    ○○、壬○○保持共有為當。
三、證據：援用原審所提證據。
乙、上訴人辛○○、癸○○方面：
一、聲明：求為判決：(一)原判決廢棄。(二)另為適當之分割方法。
二、陳述：除與原判決之記載相同，茲予引用外，補稱：上訴人辛○○、癸○○願就
    分得土地保持共有，並同意面積增減以每坪新台幣（下同）五萬元之價金補償。
三、證據：除援用原審所提證據方法外，補提：土地所有權狀影本一份。
丙、上訴人子○○、丁○○方面：
一、聲明：求為判決：(一)原判決廢棄。(二)另為適當之分割方法。
二、陳述：除與原判決之記載相同，茲予引用外，補稱：上訴人子○○、丁○○不願
    依原判決分割方法保持共有，希望單獨所有。
三、證據：除援用原審所提證據外，補提：土地所有權狀影本二份、土地買賣契約書
    影本二份、測量圖影本二份。
丁、上訴人丙○○方面：
一、聲明：求為判決：上訴駁回。
二、陳述：除與原判決之記載相同，茲予引用外，補稱：伊未住在系爭土地，同意每
    坪以五萬元補償。
三、證據：援用原審所提證據。
戊、上訴人戊○○、乙○○、甲○○、寅○○、卯○○、己○○、壬○○均未於言詞
    辯論期日到場，亦未提出書狀作何聲明或陳述。
己、本院依職權囑託屏東縣屏東地政事務所鑑測系爭土地並繪製成果圖。
      理      由
一、查分割共有物之訴，係固有必要共同訴訟，訴訟標的對於共同訴訟之各人必須合
    一確定，則原審被告辛○○、程寓、丁○○等人上訴，其效力及於未上訴之其
    他被告，爰將其他被告戊○○、乙○○、甲○○、寅○○、卯○○、己○○、壬
    ○○、丙○○、癸○○併列為上訴人。次查，上訴人戊○○、乙○○、甲○○、
    寅○○、卯○○、己○○、壬○○經合法通知，均未於言詞辯論期日到場，核無
    民事訴訟法第三百八十六條各款所列情形，此部分爰依對造上訴人庚○○之聲請
    ，由其一造辯論而為判決。
二、本件上訴人庚○○起訴主張：坐落屏東縣屏東市○○段二七０之二地號面積０‧
    ０八八一公頃土地為兩造所共有，應有部分為上訴人庚○○一八一六０分之六二
    九三、上訴人戊○○、乙○○及甲○○各二七二四分之二二、寅○○九０八分之
    三、卯○○九０八分之一０、己○○九０八分之八七、辛○○九０八分之三三、
    壬○○一八一六０分之一一、子○○九０八分之一一三、丙○○九０八０分之四
    五八、丁○○九０八０分之一六七０及癸○○九０八分之一一二。兩造間並無不
    分割之約定，亦無性質上不能分割情形，惟兩造無法協議分割等情，求為分割共
    有物之判決。
三、上訴人辛○○、癸○○則以：願就分得土地保持共有等語；上訴人子○○、丁○
    ○則以：希望單獨所有，不願共有等語；上訴人丙○○則以：願意依原審之分割
    方法等語，資為抗辯。
四、本件上訴人庚○○主張之上開事實，業據其提出地籍圖謄本及土地登記簿謄本為
    證（見原審卷五至九頁）。查系爭土地，兩造並無不得分割之特約，依其使用目
    的又非不能分割，因分割方法無法達成協議，上訴人庚○○依民法第八百二十四
    條第二項規定，訴請以判決分割系爭土地，核無不合，應予准許。
五、茲應審究者，為分割方法：查系爭土地之東北側面臨七公尺寬之公華街，東北角
    留有如附圖所示Ｈ部分之狹長形既成巷道，沿東側經界線往南斜向西南側如附圖
    所示Ｇ部分有一私設通路，而系爭土地上現有上訴人庚○○及上訴人癸○○、己
    ○○、子○○及丁○○分別建有房屋使用，此經本院現場勘驗無誤，並囑託屏東
    縣屏東地政事務所派員測量，有勘驗筆錄及複丈成果圖在卷可稽（見本院卷一七
    二至一七三頁、一八一至一八二頁）。次查，兩造均希望按使用現狀分割，避免
    拆除建物，如受分割土地有增減者，同意以現金補償之，其中上訴人癸○○、辛
    ○○並表示願保持共有，另上訴人子○○、丁○○則表示不願依原判決保持共有
    ，本院斟酌上開系爭土地之使用現狀、分割後之經濟效用，及兩造所陳意願等情
    ，爰分割為如附圖所示編號（Ａ）部分面積０．０一五０公頃分歸上訴人辛○○
    按應有部分一四五分之三三、上訴人癸○○按應有部分一四五分之一一二保持共
    有；編號（Ｂ）部分面積０．００八八公頃分歸上訴人己○○所有；編號（Ｃ）
    部分面積０．０一三四公頃及編號（Ｅ）部分面積０．０一九七公頃分歸上訴人
    庚○○所有；編號編號（Ｄ）部分面積０．０一六三公頃分歸上訴人丁○○所有
    ；編號（Ｆ）部分面積０．０一一一公頃分歸上訴人程寓所有；編號（Ｈ）部
    分０．０００六公頃分歸上訴人戊○○、乙○○及甲○○各按應有部分三分之一
    保持共有；編號（Ｇ）部分面積０．００三二公頃分歸兩造按原應有部分比例保
    持共有。依此分割，上訴人庚○○增加三十四平方公尺，己○○增加七平方公尺
    ，子○○增加五平方公尺，癸○○增加十一平方公尺，辛○○增加三平方公尺，
    丁○○增加五平方公尺，戊○○、乙○○、甲○○各減少四平方公尺，寅○○減
    少二平方公尺，卯○○減少九平方公尺，丙○○減少四十二平方公尺。按法院裁
    判分割共有物，以原物為分配時，如共有人中有不能按其應有部分受分配者，得
    以金錢補償之，民法第八百二十四條第三項定有明文。又，共有物之原物分割，
    依民法第八百二十五條規定觀之，係各共有人就存在於共有物全部之應有部分互
    相移轉，使各共有人取得各自分得部分之單獨所有權。故原物分割，共有人分得
    之土地較其應有部分折算之面積有所增減而應以金錢補償者，倘分得較多土地應
    為補償之共有人及分得較少土地應受補償之共有人均為多數時，該每一應為補償
    者，應對於應受補償者全體按其應受補償之比例，定其給付之金額，方符共有物
    原物分割為共有物應有部分互相移轉之本旨。經查，上訴人庚○○，及上訴人丙
    ○○、己○○、丁○○（兼子○○之訴訟代理人）、辛○○於原審均主張應以每
    坪五萬元（即每平方公尺一萬五千一百二十五元）補償為合理（見原審卷八十八
    年十月二十五日勘驗筆錄），其餘上訴人於原審亦均未表示反對意見，本院審酌
    系爭土地僅供住宅使用，其地形、位置及交通狀況等一切情狀，認以每坪五萬元
    價格為補償與市價尚屬相當。上訴人庚○○嗣後主張以每坪四萬元計算補償，難
    認與市價相當，應無可採。茲以每坪五萬元為計算補償，則上訴人庚○○應補償
    上訴人戊○○、乙○○、甲○○各三萬一千六百四十七元，應補償上訴人寅○○
    一萬五千八百二十三元，應補償上訴人卯○○七萬一千二百零四元，應補償上訴
    人丙○○三十三萬二千二百八十四元；上訴人己○○應補償上訴人戊○○、乙○
    ○、甲○○各六千五百十五元，應補償上訴人寅○○三千二百五十八元，應補償
    上訴人卯○○一萬四千六百六十元，應補償上訴人丙○○六萬八千四百十二元；
    上訴人子○○應補償上訴人戊○○、乙○○、甲○○各四千六百五十四元，應補
    償上訴人寅○○二千三百二十七元，應補償上訴人卯○○一萬零四百七十一元，
    應補償上訴人丙○○四萬八千八百六十五元；上訴人癸○○應補償上訴人戊○○
    、乙○○、甲○○各一萬零二百三十八元，應補償上訴人寅○○五千一百二十元
    ，應補償上訴人卯○○二萬三千零七十七元，應補償上訴人丙○○十萬七千五百
    零四元；上訴人辛○○應補償上訴人戊○○、乙○○、甲○○各二千七百九十二
    元，應補償上訴人寅○○一千三百九十六元，應補償上訴人卯○○六千二百八十
    三元，應補償上訴人丙○○二萬九千三百二十元；上訴人丁○○應補償上訴人戊
    ○○、乙○○、甲○○各四千六百五十四元，應補償上訴人寅○○二千三百二十
    七元，應補償上訴人卯○○一萬零四百七十一元，應補償上訴人丙○○四萬八千
    八百六十五元（其計算如附表所示）。次查，共有人所分得土地均應有路可供通
    行，俾與外界聯絡，而共有物之分割，係各共有人就存在於共有物全部之應有部
    分互相移轉，基於整體共有人之利益，編號（Ｇ）部分自應分歸兩造按原應有部
    分比例保持共有，始為合理。上訴人庚○○謂該編號（Ｇ）部分土地應分歸由卯
    ○○、己○○、寅○○、辛○○、壬○○共有云云，尚無可採。
六、綜上所述，原判決分割方法未斟酌將原判決附圖（Ａ）部分分歸癸○○所有，則
    戊○○、乙○○、甲○○位於屏東市○○段二七一地號之房屋即無通路，而未斟
    酌在上述編號（Ａ）土地上再分割一部分（即附圖（Ｈ）部分）分歸戊○○、乙
    ○○、甲○○共有，以利其渠等通行，已有未合。且上訴人辛○○、癸○○於本
    院陳稱：願就分得土地保持共有等語；上訴人子○○、丁○○亦稱：希望單獨所
    有，不願依原判決保持共有等語。足見原判決分割方法尚有未洽。上訴意旨指摘
    原判決不當，求予廢棄改判，為有理由，爰由本院將原判決廢棄，改判如主文第
    二項所示。
七、據上論結，本件上訴為有理由，依民事訴訟法第四百五十條、第七十八條、第八
    十一條、第八十五條第一項但書、第四百六十三條、第三百八十五條第一項前段
    ，判決如主文。
中      華      民      國    九十      年    十一    月    二十七      日
                                      臺灣高等法院高雄分院民事第四庭
~B1審判長法官  王錦村
~B2法      官  林紀元
~B3法      官  曾錦昌
右為正本係照原本作成。
如對本判決上訴，須於判決送達後二十日內向本院提出上訴狀，未表明上訴理由者，
，應於上訴後二十日內向本院提出理由書（均須按他造當事人之人數附繕本）。上訴
時應提出委任律師或具有律師資格之人之委任狀，並依附註條文規定辦理。
中      華      民      國    九十      年    十二    月      三        日
~B法院書記官  張文斌
附註：
民事訴訟法第四百六十六條之一：
對於第二審判決上訴，上訴人應委任律師為訴訟代理人，但上訴人或其法定代理人具
有律師資格者，不在此限。
上訴人之配偶、三親等內之血親、二親等內之姻親，或上訴人為法人、中央或地方機
關時，其所屬專任人員具有律師資格並經法院認為適當者，亦得為第三審訴訟代理人。
第一項但書及第二項情形，應於提起上訴或委任時釋明之。
                                                                    Ａ


司法院資訊處製作；財團法人民間司法改革基金會備份。
